
---
title: "Sesión 1: LMM"
format:
  html:
    embed-resources: true
    toc: true
    number-sections: true
editor: visual
---
## Introducción
En esta sesión aprenderemos temas básicos de los LMM utilizando una base de datos simulada relacionada a la educación.

## Cargar librerias y datos
```{r, message=FALSE, warning=FALSE}
setwd("C:/02.RESPALDOS PUCE/PROY INVESTIG/Estancia Ausjal P17/Preparacion documentos y material")

library(readr)
library(dplyr)

datos <- read_csv("Base_de_estudiantes_por_escuela.csv")
summary(datos)

## Estadístia Descriptiva
### Promedio de notas por escuela
datos %>% 
  group_by(id_escuela) %>% 
  summarise(promedio_nota = mean(nota))
```
## Gráficos exploratorios

```{r}
# Boxplot de notas por escuela
boxplot(nota ~ id_escuela, data = datos,
        main = "Distribución de notas por escuela",
        xlab = "Escuela", ylab = "Nota")


### Relación entre horas de estudio y nota
plot(nota ~ horas_estudio, data = datos,
     main = "Nota vs Horas de estudio",
     xlab = "Horas de estudio", ylab = "Nota")
abline(lm(nota ~ horas_estudio, data = datos), col = "blue")
```


## Regresión lineal básica


```{r}
modelo1 <- lm(nota ~ horas_estudio, data = datos)
summary(modelo1)
```


## Comparación de medias por género


```{r}
tapply(datos$nota, datos$genero, mean)
```


## Conclusión


Hemos observado patrones simples en los datos y aplicado un modelo de regresión lineal básico. En la siguiente sesión profundizaremos en modelos más avanzados que consideran la agrupación natural por escuela.